【裁判字號】    99,上更(一),96
【裁判日期】    990720
【裁判案由】    殺人未遂
【裁判全文】
臺灣高等法院高雄分院刑事判決      99年度上更(一)字第96號
上  訴  人
即  被  告  甲○○
選任辯護人  施吉安律師
上列上訴人因殺人未遂案件，不服臺灣高雄地方法院95年度訴字
第2639號中華民國95年12月29日第一審判決（起訴及併辦案號：
臺灣高雄地方法院檢察署95年度偵字第18229 號、20435 號），
提起上訴，判決後，經最高法院發回更審，本院判決如下：
     主  文
原判決關殺人未遂部分撤銷。
甲○○殺人未遂，處有期徒刑玖年，褫奪公權陸年。
     事  實
一、甲○○於民國（下同）95年7 月6 日凌晨6 時許，在高雄市
    苓雅區○○○路漁人碼頭餐廳處與朋友飲用4 瓶啤酒後，明
    知其飲酒後已達不能安全駕駛動力交通工具之程度，猶仍駕
    駛車牌號碼Q9-3405 號之自用小客車，欲搭載朋友彭寶賢返
    回高雄市左營區之住處（甲○○犯公共危險罪部分，業經原
    審判處有期徒刑6 月，未上訴已確定）。嗣於同日6 時30分
    許，行經高雄市苓雅區○○○路與中山高速公路東側便道口
    ，因酒後而未能集中注意力，致其自小客車車頭擦撞當時任
    職於高雄市政府警察局交通大隊第二分隊警員丙○○所駕駛
    之車牌號碼2907-GQ 號自小客車左側車身（丙○○當時並未
    受傷）。丙○○立即下車查看，透過甲○○搖下之車窗發現
    甲○○係酒後駕車後，丙○○旋拍打甲○○之自小客車車窗
    ，要求甲○○下車，並以其持用之0000000000號行動電話撥
    打高雄市政府警察局交通大隊第二分隊值班台之自動電話(0
    7)0000000 號，向值班警員乙○○告知發生車禍之地點及對
    方駕駛係酒醉駕車之情事，經值班警員乙○○確認車禍之地
    點，並告知將通報轄區警員前往處理。甲○○在車內聞言即
    急欲駕車離去，丙○○則站在甲○○車前側攔阻，甲○○即
    迅速先倒車欲轉彎以便離開現場，丙○○見狀復站在甲○○
    自小客車左前側欲阻止甲○○駕車離去，惟甲○○仍未停車
    並以緩速前行，丙○○即順勢趴在甲○○之自用小客車之車
    前引擎蓋上。詎甲○○已有預見丙○○趴在其自用小客車頭
    前方之引擎蓋上因車蓋甚滑，且無他物可以攀附，已身處於
    危險狀態，若再駕車高速前進或緊急剎車，將致丙○○跌落
    地面，而造成其生命危險之死亡結果，竟仍基於縱丙○○墜
    落地面可能死亡亦不違背其本意之不確定殺人犯意，駕駛上
    開自用小客車先加速前進，沿建國一路由西往東急行，惟丙○○為避免墜落地面，仍緊緊趴在該自用小客車之引擎蓋上
    。甲○○駕車以車速50公里之速度行進建國一路與正義路交
    岔路口（距發生擦撞地點約130 公尺），突然猛然左轉進入
    正義路，並於轉彎之同時踩煞車，丙○○因慣性作用所產生
    之離心力而無法趴住車引擎蓋致跌落地面，其頭部因著地而
    當場受有頭部外傷併左側硬腦膜下出血及腦挫傷等傷害。甲○○則駕車加速駛離現場，並沿正義路方向往北行駛，行經
    正義路與水源路交岔路口，再左轉進入水源路209 號前，因
    慌張而自後方追撞常增光停放於路邊之車牌號碼D4-2816 號
    自用小客車，致D4-2816 號自小客車再碰撞翁言所有停於旁
    邊之車牌號碼0181-GS 號自小客車。甲○○所駕之自用小客
    車追撞常增光之自用小客車後，因失控而進入對向車道，又
    撞上對向由洪佳仕所駕駛之車牌號碼3823-XA 號自用小客車
    ，致3823-XA 號自小客車再碰撞劉育鈞所有停放在路邊之車
    牌號碼1122-MD 號自用小客車，導致上開車輛均毀損。嗣經
    警方循線查獲，於同日8 時56分許，在高雄長庚醫院抽血檢
    驗其血液中酒精濃度，發現其血液中酒精濃度達185.8MG/DL
    （換算成呼氣中酒精濃度為0.929MG/L ），始悉上情。
    丙○○雖經路人吳畯承送醫急救，倖免於死，惟因傷及腦部
    中樞神經，造成四肢（一側) 癱瘓迄今猶無法自理生活。
二、案經高雄市政府警察局苓雅分局移送臺灣高雄地方法院檢察
    署檢察官偵查起訴及高雄市政府警察局三民第二分局移送臺
    灣高雄地方法院檢察署檢察官移送併辦。
     理  由
壹、證據能力部分：
一、按被告以外之人，於審判外所為之陳述，依刑事訴訟法第15
    9 條第1 項規定，原則上無證據能力，惟被告以外之人於偵
    查中向檢察官所為之陳述，因現階段刑事訴訟法規定檢察官
    代表國家偵查犯罪、實施公訴，依法其有訊問被告、證人及
    鑑定人之權，證人、鑑定人且須具結，而實務運作時，檢察
    官偵查中向被告以外之人所取得之陳述，原則上均能遵守法
    律規定，不致違法取供，其可信度極高。職是，被告以外之
    人前於偵查中已具結而為證述，除反對該項供述具有證據能
    力之一方，已釋明「顯有不可信之情況」之理由外，不宜即
    遽指該證人於偵查中之陳述不具證據能力。故刑事訴訟法第
    159 條之1 第2 項例外規定有證據能力。本案證人吳畯承於
    95年7 月9 日檢察官偵訊時具結所製作之筆錄，被告及辯護
    人並未釋明有何「顯有不可信之情況」之情況，依上開規定
    應有證據能力。故被告及辯護人主張吳畯承在該偵查中之陳
    述無證據能力，應不足取。
二、除該吳畯承前開在偵查中之陳述外，本案卷內包括傳聞證據
    之各項供述證據，因檢察官、被告及辯護人，於本院審理時
    ，均明確同意有證據能力，基於尊重當事人對傳聞證據之處
    分權，及證據資料愈豐富，愈有助於真實發現之理念，並強
    化言詞辯論主義，使訴訟程序得以順利進行。本院審酌該等
    證據作成時之情況，並無非法取證之瑕疵情形存在，亦無顯
    示可信之情況，以之作為證據認為適當，依刑事訴訟法第15
    9 條之5 第1 項規定，認均有證據能力，而得作為被告犯罪
    之證據。
三、至照相機拍攝之照片，係依機器之功能，攝錄實物形而形
    成之圖像，除其係以人之言詞或書面陳述為攝取內容，並以
    該內容為證據外，照片所呈現之圖像，並非屬人類意思表達
    之言詞或書面陳述，當不在刑事訴訟法第159 條第1 項規定
    「被告以外之人於審判外之言詞或書面陳述」之範圍內，應
    與一般物證相同，端視其取得證據之合法性及已否依法踐行
    證稱之調查程序，以資認定。本案卷內各項作物證物之照片
    ，因取得並無不當，且與傳聞證據無關，應認均有證據能力
    。
貳、實體部分：
一、訊據上訴人即被告甲○○固坦承有於前揭時地酒醉駕車，而
    與被害人丙○○駕駛之自小客車發生擦撞，於丙○○趴在其
    車上引擎蓋上時，其仍繼續駕車前行，並於踩煞車時，將丙○○甩落在地上，嗣仍繼續駕車前進並在高雄市○○區○○
    路209 號前追撞停在路旁之車牌號碼D4 -2816號自用小客等
    情，惟辯稱：是被害人自己趴上我的引擎蓋，我怕如果繼續
    開他會滑下去，被我壓到，所以我就踩煞車，才讓被害人跌
    落在地上，我不知道他有受傷，並沒有要殺被害人的意思云
    云。被告之辯護人則以：被告跟被害人沒有仇恨，及依照當
    時情況，被告喝酒後之判斷力顯然比一般人低，應該沒有殺
    人或重傷害之不確定故意，僅應負過失致重傷罪責，證人吳
    畯承之證述，前後不一，並不實在云云。
二、惟查：
  (一)被告甲○○酒後於95年7 月6 日上午6 時30分許，駕車牌號
    碼Q9-3405 號自小客車搭載友人彭寶賢行經高雄市苓雅區○○○路與中山高速公路東側便道口之際，其小客車車頭擦撞
    任職高雄市政府警察局交通大隊第二分隊警員丙○○所駕駛
    之車牌號碼2907-GQ 號自小客車左側車身之事實，業據被告
    甲○○供承在卷，並有甲○○酒測報告單（見警(一)卷14頁）
    、刑法第185 條之3 測試觀察紀錄表（見警(一)卷16頁）、高
    雄市政府警察局舉發違反道路交通管理事件通知單（見警(二)
    卷17頁）附卷可稽。證人吳畯承於檢察官偵查及原審復證稱
    ：「我看到攔車的那個人（丙○○）在副駕駛座敲他（甲○○）的車窗，好像要叫他下來的樣子，後來那輛車就倒車，
    我看到他倒車燈亮起來，那輛車就從旁邊過去，後來我又看
    到那個人站在他的車頭前，後來我過去時，那個人已經倒在
    地」等語（見原審卷176 頁及偵查卷19頁）。另證人彭寶賢
    亦於警詢時證稱：「車禍發生當時，我坐在副駕駛座，只知
    道我的頭撞到擋風玻璃，然後看到有一個人站在車前方，因
    為我頭很痛又喝很多酒，所以我又躺下去睡」等語（見原審
    卷29頁）。另證人乙○○於本院審理中亦結證稱：丙○○是
    我隊上同仁，95年7 月6 日那天我單獨值勤，凌晨3 點到7
    點的值班，我是在當天6 點半接到丙○○的電話，他打到分
    隊部的自動電話0000000 。他說我是志忠，在建國高速公路
    那邊發生車禍，對方駕駛有喝酒，我就跟他確認說你是在建
    國路跟高速公路那邊是不是，他說是，我就說好，我馬上請
    人過去處理，後來掛電話，我就用警用電話通報第五分隊還
    有福德路派出所前往處理，我在原審亦如此證述等語（見原
    審卷第231 頁及本院99年7 月6 日筆錄）。被告亦自承：當
    時因有飲酒會怕才沒等警察到場處理等語（見警(一)卷24頁）
    ，並有丙○○使用之0000000000號行動電話通聯紀錄1 份在
    卷可按（見原審卷185 頁）。足見被告當時係因警員丙○○
    以電話通知同事通報警員前往現場處理其酒駕，始急於離開
    現場之事實，已可確定。
  (二)又被告甲○○為排除丙○○之攔阻，駕車前行時，已見丙○○趴在其自小客車前引擎蓋，仍以車速50公理之速度先沿建
    國一路由西往東行駛，其間丙○○仍趴在該自用小客車之引
    擎蓋上之事實，業據被告供承在卷，並供承：後來我煞車，
    被害人（丙○○）因為慣性所以摔下去等語（見原審聲羈字
    卷第6 頁），核與證人吳畯承於原審證稱：「被告有看到被
    害人摔下來，我有看到被告的車子加速」等語（見原審卷17
    6 頁），並證稱：「被告左轉正義路，被害人是在他轉彎的
    時候才被摔下來，被告是急轉彎，被告在要轉彎的時候有稍
    微踩一下煞車，被害人就摔下來」等語（見原審卷177 頁）
    ；又證稱：「第一次車禍的地點到被害人被摔下來的地點距
    離大概有100 多公尺」等語相符（見原審卷176 頁）。亦核
    與被害人家屬繪製之丙○○首先發生擦撞地點與其墜落地面
    兩地相距約130 公尺等情相符，復有車禍現場示意圖（見原
    審卷171 頁）可按，足見被告甲○○駕車行進建國一路與正
    義路交岔路口（距發生擦撞地點約130 公尺），復突然猛然
    急轉彎左轉進入正義路，並同時踩煞車，其以車速及物理慣
    性定律方式欲將趴在其前方引擎蓋上之丙○○摔落地面之事
    實，已甚明確。
  (三)按刑法上之故意，依同法第十三條規定，有直接故意與間接
    故意之分，前者係指行為人對於構成犯罪之事實，明知並有
    意使其發生，後者則係指行為人對於構成犯罪之事實，預見
    其發生，而其發生並不違背其本意而言。其中該條第二項規
    定之間接故意「以故意論」者，因以行為人對於構成犯罪之
    事實，預見其發生，而其發生並不違背其本意為要件，自須
    以有「構成犯罪事實之發生」為前提，然後方能本此事實以
    判斷行為人有無犯罪之間接故意（最高法院45年度台上字第
    852 號判例意旨參照）。被告於本件車禍發生當時已年近23
    歲，教育程度高職畢業（見警(一)卷第1 頁），為具有正常智
    識能力之人，主觀上當有認知被害人丙○○趴在其汽車引擎
    蓋之後，若未採取減速或停車之動作，則將使被害人置於險
    境中，其不但未減速停車竟加快速度，以時速約50公里之速
    度行繼續前進約百餘公尺後，更猛力左轉及踩煞車以便將被
    害人丙○○甩落地面，足認其主觀上確有縱使被害人丙○○
    因此死亡，亦不違背其本意之不確定殺人故意。又被害人丙○○頭部因受地面撞及，當場受有頭部外傷併複雜性顱骨骨
    折及左側硬腦膜上出血、左側硬腦膜下出血及嚴重腦挫傷迄
    今已意識不清已無法自理生活之事實，業據證人即丙○○胞
    兄丁○○證述在卷（見本院上訴字卷240 頁），復有國軍高
    雄總醫院95年7 月19日診斷證明書（見偵查卷24頁）、高雄
    總醫院95年10月27日醫慈字第0950004319號函檢送丙○○病
    歷資料1 份（見原審卷143-156 頁）、丙○○身心障礙手冊
    （重度肢體障礙，見原審卷184 頁）、公教人員保險殘廢證
    明書（見本院上訴字卷258 頁）、勞工保險殘廢診書（見本
    院上訴字卷259 頁）、丙○○照片2 幀（見本院上訴字卷25
    7 頁）等附卷可參，足見被告有殺人之不確定故意，已甚顯
    明。故被告及其辯護人上開所辯被告沒有殺人或重傷害之不
    確定故意，應僅負過失致重傷害罪責云云，並不足取。
  (四)又被告於案發前雖有飲酒而於當日上午6 時許駕車肇事，經
    警於當日上午8 時許查獲，並於當日上午10時55分測其酒測
    值，其酒後呼氣中酒精濃度已達每公升0.64毫克，此有酒測
    報告單在卷可按（見警(一)卷14頁），其經本院前審送財團法
    人長庚紀念醫院（高雄）分院及財團法人台灣省私立高雄仁
    愛之家附設慈惠醫院鑑定其案發之際精神狀況，則均評估被
    告甲○○當時體內酒精濃度及精神狀態表現已達酒精中毒程
    度，造成意識清醒度下降、運動協調能力、判斷力受損，除
    駕車困難度明顯增加外，亦可造成於行為時處於依其辨識人
    行為之能力顯著降低。此有財團法人長庚紀念醫院（高雄）
    分院96年6 月15日（96）長更院高字第640791號函檢送精神
    鑑定報告書（見本院上訴字卷95-101頁）、財團法人台灣省
    私立高雄仁愛之家附設慈惠醫院函（97附慈字第0970489 號
    及鑑定報告書在卷可按（本院上訴字卷第214 至224 頁）。
    惟按行為時因精神障礙或其他心智缺陷，致不能辨識其行為
    違法或欠缺依其辨識而行為之能力者，不罰。行為時因前項
    之原因，致其辨識行為違法或依其辨識而行為之能力，顯著
    減低者，得減輕其刑。刑法第19條第1 頂、第2 項固有明文
    。又依前二項規定，於因故意或過失自行招致者，不適用之
    。刑法第19條第3 項亦有明文規定。惟依犯罪之成立當前刑
    法理論咸認行為認具備犯罪之成要件該當性、違法性、有責
    性，始足當之。責任能力之有無及高低，為犯罪有責判斷之
    一要件，關於責任能力之判斷，依通說之規範責任論，應就
    行為人所實施具備構成要件該當且屬違法之行為，判斷行為
    人有無辨識行為之能力，倘行為人欠缺或顯著減低前述之能
    力，係由於行為人因故意或過失自行招致者，而行為人仍能
    實施具備犯罪構成要件該當性違法性之行為，依規範責任論
    ，即難謂其屬無責任能力或限制責任能力。（參刑法第19條
    立法理由第3 項說明）。本件被告甲○○於案發前與友人於
    當日凌晨6 時許，在高雄市苓雅區漁人碼頭餐廳飲用4 瓶啤
    酒後，始駕車上路之事實，業據被告供承在卷（見警(一)卷第
    3 頁、偵查卷第7 頁），其對酒後駕車可能肇事自難謂無過
    失之責，故依前揭規定及立法意旨說明，被告酒後駕車將丙○○甩落地面之事實，自難減輕其刑事責任。故被告之辯護
    人另以：被告喝酒後之判斷力顯然比一般人低云云，亦難作
    為被告減責之依據。綜上所述，本件事證明確，被告犯行洵
    堪認定。
三、核被告所為，係犯刑法第271 條第2 項、第1 項殺人未遂罪
    。又被告已著手殺人行為之實行，惟未造成丙○○死亡之結
    果，為未遂犯，爰依刑法第25條第2項規定減輕其刑。
四、原審以被告甲○○殺人未遂犯行罪證明確，予以論罪科刑，
    固非無見，然查：依刑事訴訟法第186 條規定，證人除有不
    得令其具結之情形外，應命具結，未依法具結之證言，在程
    序上欠缺法定條件，難認係合法之證據資料，故同法第158
    條之3 規定證人依法應具結而未具結者，其證言不得作為證
    據，此乃擔保證人據實陳述，以確保司法權作用之正確性而
    設。本件原判決採納證人乙○○於原審審理時之證詞，資為
    認定被告犯罪之部分證據，然稽諸卷證，雖有審判長於訊問
    前命該證人具結之記載，但並無結文附卷，原判決採為論罪
    之依據，自有未洽（最高法院此次發回意旨即如此指摘）。
    被告甲○○上訴否認有殺人之故意，而指摘原判決不當，雖
    無理由，惟原判決既有可議，即屬無可維持，應由本院將原
    判決撤銷，審酌被告明知服用酒類已處於不能安全，竟仍漠
    視他人安危及公眾行路之安全，為排除被害人丙○○趴在其
    引擎蓋上之阻止行進，竟以時速50公里前進後，復猛然左轉
    並踩煞車，故意將被害人甩落地面，其罔顧人命，惡性重大
    ，嚴重危害社會安全，惟念被告因年輕並無資力，犯罪後雖
    提出和解條件，願分期賠償新台幣300 萬元，頭期款以其家
    中澎湖之土地變賣支付，惟尚未為被害人接受，致未達成和
    解，並參酌其知識程度、犯罪動機、目的、手段、被害人受
    傷之情況，及檢察官於原審具體求刑有期徒刑8 年至10年等
    一切情狀，爰予科處有期徒刑9 年，且依被告犯罪之性質，
    認有禠奪公權之必要，併予宣告禠奪公權6 年。
五、被告被訴酒後駕車公共危險罪及肇事逃逸部分，業經原審判
    決確定，故不再論列，附此敘明。
據上論結，應依刑事訴訟法第369 條第1 項前段、第364 條、第
299 條第1 項前段，刑法第271 條第2 項、第1 項、第25條第2
項、第37條第2項，判決如主文。
本案經檢察官陳國全到庭執行職務。
中    華    民    國    99    年    7     月    20    日
                  刑事第四庭    審判長法  官  蕭權閔
                                      法  官  李嘉興
                                      法  官  陳吉雄
以上正本證明與原本無異。
如不服本判決應於收受本判決後10日內向本院提出上訴書狀，其
未敘述上訴理由者，並得於提起上訴後10日內向本院補提理由書
狀（均須按他造當事人之人數附繕本）「切勿逕送上級法院」。
中    華    民    國    99    年    7     月    22    日
                                    書記官  郭蘭蕙
附錄本判決論罪科刑法條：
中華民國刑法第271條第1項、第2項：
殺人者，處死刑、無期徒刑或 10 年以上有期徒刑。
前項之未遂犯罰之。

司法院資訊處製作；財團法人民間司法改革基金會備份。
